臺灣板橋地方法院民事判決　　　　　　　99年度訴字第1180號
原　　　告　鄧秀枝
訴訟代理人　游朝義律師
被　　　告　黃溪山
訴訟代理人　黃宗正律師
上列當事人間請求債務不履行損害賠償事件，經本院於民國100
年8月18日言詞辯論終結，判決如下：
    主    文
被告應給付原告新臺幣肆拾壹萬柒仟肆佰伍拾元，及自民國九十
九年五月十九日起至清償日止，按年息百分之五計算之利息。
原告其餘之訴駁回。
訴訟費用由被告負擔二分之一，餘由原告負擔。
本判決第一項得假執行；惟被告以新臺幣肆拾壹萬柒仟肆佰伍拾
元為原告供擔保者，得免為假執行。
原告其餘假執行之聲請駁回。
    事實及理由
一、原告起訴主張
  (一)原告於民國97年6 月9 日與被告簽立不動產買賣契約書，由
    原告承買被告所有基地坐落於新北市○○區○○段986 地
    號土地，權利範圍萬分之134 ；及其上建號4986之建物（門
    牌號碼：新北市○○區○○路167 號3 樓）。基地坐落於
    新北市○○區○○段986 地號、及同段1001地號土地，權利
    範圍分別為萬分之8 及萬分之11；及其上建號5055建物（門
    牌號碼：新北市○○區○○路147 號、新北市○○區○○路
    10 巷8號地下2 、3 樓停車位）。雙方約定不動產買賣總價
    為新臺幣（下同）13,700,000元。
  (二)依兩造所簽立之不動產買賣契約書第12條特別約定事項明訂
    ：「本件買賣土地標示坐落新北市○○區○○段986 地號土
    地持分應為142/10000 ，今短少車位之持分8/10000 ，賣方
    應負完全給付責任。」故依上開約定被告依約應就土地標示
    坐落新北市○○區○○段986 地號土地持分8/10000 （即車
    位部分之土地持分，下稱系爭土地持分）負有給付原告之義
    務。詎經原告付清全部買賣價款後，經原告多次催討迄今被
    告仍未將系爭土地持分給付原告。
  (三)買賣契約之標的物車位買賣總價金1,500,000 元，車位建物
    現值38,835元，被告因不履行契約上約定之土地持分8/1000
    0 給付義務，致原告受有損害之金額即為822,825 元（計算
    式為，968 地號：1154平方公尺×8/10000 ×160,700 元＝
    148,358 元。1001地號：1005平方公尺×11/10000×75,316
    元＝83,261元。38,835元＋148,358 元＋83,261元＝270,45
    4 元。148,358 元÷270,454 元＝54.855％。1,500,000 元
    ×54.855% ＝822,825 元。是以，原告依據民法第226 條第
    1 項、227 條第1 項債務不履行損害賠償之法律關係提起本
    件訴訟，請求法院擇一為原告勝訴之判決，並聲明為：被告
    應給付原告822,825 元，及自起訴狀繕本送達之翌日即99年
    5 月19日起至清償日止，按年息5 ％計算之利息；願供擔保
    請准宣告假執行。
二、被告則以：
  (一)本件買賣契約訂立時，兩造已就買賣不動產之權利範圍明白
    約定，土地部分有關永和市○○段986 地號之應有部分為13
    4/10000 ，且簽約前兩造及原告姐姐即本件買賣契約居間及
    執筆代書鄧秀琴均已核閱土地登記簿謄本，確定本件土地登
    記簿登記被告所有之986 地號土地所有權應有部分確為134/
    10000 。因此，被告依買賣契約移轉之土地所有權應有部分
    事實上並無短少。
  (二)買賣契約書97年6 月9 日於簽立後，鄧秀琴向被告表示車位
    建物之土地持分短少，大約半年後，鄧秀琴再向被告表示其
    已調查清楚，車位建物之土地持分短少8/10000 。被告相信
    鄧秀琴代書之專業及公正性，基於公平交易，因此向鄧秀琴
    代書表示，如果確有文書證明被告所移轉之土地持分有短少
    ，被告願意負責。鄧秀琴即在契約第12條空白處所加記文字
    ，讓被告簽名。然此段註記文字之真意是「如果確有書證證
    明被告所移轉之土地持分短少，被告願意完全負責。」
  (三)本件可能由於鄧秀琴在書寫第12條註記文字時，未精確表達
    出被告之真意，致使原告誤會被告承認短少8/10000 。惟若
    被告再加記時之真意確係己經承認短少8/10000 ，則雙方何
    須再花一年多時間請教地政事務所及找尋證據。又若被告加
    記時之真意確係己經承認短少8/10000 ，則依常情雙方應加
    記找補之金額，不會只註「賣方應負完全給付責任」，由註
    記文字末句「賣方應負完全給付責任」，亦可推知前段文字
    為假設條件，而非確定短少之事實。
  (四)被告買入系爭不動產後，從未變動土地持分。如果可以以比
    對方式確認前手短少給付8/10000 之土地持分，或同棟其他
    不動產有增得持分，被告當然願意配合原告向前手或其不動
    產所有人追討，但如果確如土地事務所人員所述，不能以比
    對之方式證明短少，則原告自應提出其他證據證明本件土地
    持分確有短少，否則即不得為本件之請求。
  (五)縱認被告依契約書第12條約定之文義負有給付系爭車位部分
    之土地即系爭土地8/10000 之持分之義務，惟依證人鄧秀琴
    及證人鄭文凱於99年12月9 日本院言詞辯論期日時之證詞可
    知，本件於97年6 月9 日簽約時或系爭契約書第12條文字書
    寫時，執筆代書鄧秀琴所謂的「系爭車位部分之土地即系爭
    土地8/10000 之持分」即不存在，且為鄧秀琴所知悉，此項
    給付義務應屬自始客觀的給付不能，依民法第246 條規定，
    其契約無效。原告依民法第226 條給付不能法則請求賠償，
    自有未合。
  (六)原告另主張依民法第227 條不完全給付為請求。惟被告已依
    約移轉全部土地應有部分，並無短少，應不生不完全給付之
    問題。又依不完全給付為請求，原告應表明究係依不完全給
    付中之給付遲延或給付不能之法則請求，原告迄未明確表示
    ，亦有未合。況且，兩造亦曾協商後，成立原價買回契約，
    原告並無受有任何損失等語置辯，並聲明駁回原告之訴；如
    受不利益之判決，願供擔保請准宣告免為假執行。
三、兩造所不爭執之事實：
  (一)兩造於97年6 月9 日告簽立不動產買賣契約書，由原告承買
    被告所有基地坐落於新北市○○區○○段986 地號土地，
    權利範圍萬分之134 ；及其上建號4986之建物（門牌號碼：
    新北市○○區○○路167 號3 樓）。基地坐落於新北市○
    ○區○○段986 地號、及同段1001地號土地，權利範圍分別
    為萬分之8 及萬分之11；及其上建號5055建物（門牌號碼：
    新北市○○區○○路147 號、新北市○○區○○路10巷8號
    地下2 、3 樓停車位）。雙方約定前揭不動產買賣總價為13
    ,700,000元。
  (二)依兩造所簽立之不動產買賣契約書第12條特別約定事項載明
    ：「本件買賣土地標示坐落新北市○○區○○段986 地號土
    地持分應為142/10000 ，今短少車位之持分8/10000 ，賣方
    應負完全給付責任」等文字。
  (三)又系爭土地之持分價值，業經兩造同意下由本院囑託新北市
    不動產估價師公會進行鑑定。
四、本件爭點為被告是否負有移轉系爭土地持分之義務？又被告
    如債務不履行，原告所受之損害為何？
  (一)按當事人主張有利於己之事實者，就其事實有舉證之責任。
    但法律別有規定，或依其情形顯失公平者，不在此限，民事
    訴訟法第277 條定有明文。又解釋契約，如契約文字已表示
    當事人之真意，無須別事探求者，即無須反捨契約文字而更
    為曲解。是以，倘契約約定明確，其內容又無違反公序良俗
    、強制規定，或顯然違反誠信原則之情形，當事人即應受契
    約約定之拘束，而無「常情」適用之餘地（最高法院97年度
    台上字第1676號判決可資參照）。原告主張買賣契約書第12
    條特別約定事項為契約之一部分，被告應負有履行義務，被
    告則抗辯簽立當時真意是指還要調查，而非被告同意負擔移
    轉之義務，然此為原告所否認。本院審酌特別約定事項已明
    確載明，契約文字並無不明確之情形，參酌前揭說明，被告
    自應負擔移轉系爭土地持分予原告之義務。
  (二)又債務不履行之債務人之所以應負損害賠償責任，係以有可
    歸責之事由存在為要件。若債權人已證明有債之關係存在，
    並因債務人不履行債務而受有損害，即得請求債務人負債務
    不履行責任。倘債務人抗辯損害之發生為不可歸責於債務人
    之事由所致，自應由其負舉證責任，如未能舉證證明，即不
    能免責。損害賠償，除法律另有規定或契約另有訂定外，在
    於填補債權人所受之損害及所失之利益，民法第216 條固定
    有明文。惟無論所受損害抑所失利益，被害人賠償損害之請
    求權，以受有實際上之損害為成立要件。故衡量賠償之標準
    ，首應調查被害人實際上之損害額，始能定其數額之多寡（
    97年度台上字第1316號判決可資參照）。
  (三)系爭土地之持分短少，依據新北市中和地政事務所100 年3
    月30日新北中地登字第1000004806號函示內容可知，系爭地
    下停車位即發生無法脫離建物而獨立處分（見本院卷(一)第20
    0 頁及其背面），被告未能給付系爭土地之持分，應認為已
    構成不完全給付。又被告迄今確實無法移轉系爭土地持分予
    原告，致原告受有損害，且被告復未積極舉證證明此債務不
    履行，非為不可歸責於被告之事由所致，原告主張被告應負
    擔損害賠償責任，自應足採。再者，系爭土地經之價值，經
    兩造同意由本院囑託新北市不動產估價師公會，就系爭土地
    即新北市○○區○○段第986 地號權利範圍『為「134/1000
    0 」若變成「142/ 10000」（即權利範圍差額「8/10000 」
    ）』之價格為417, 450元，此有鑑定報告在卷可稽（見本院
    卷(二)8-111 頁）。是以，參酌前揭說明，原告實際上之損害
    額應為417,450 元，逾此部分之主張，應不足採。
五、被告雖另下列事由抗辯：
  (一)參酌證人鄧秀琴及證人鄭文凱於本院99年12月9 日本院言詞
    辯論期日時之證詞可知，本件於97年6 月9 日簽約時或系爭
    契約書第12條文字書寫時，執筆代書鄧秀琴所謂的「系爭車
    位部分之土地即系爭土地8/10000 之持分」即不存在，且為
    鄧秀琴所知悉，此項給付義務應屬自始客觀的給付不能，依
    民法第246 條規定，其契約無效，原告依民法第226 條給付
    不能法則請求賠償，自有未合等語。然查，前揭證人之證詞
    均在說明短少系爭土地之持分後，此地下停車位是否能獨立
    出售（見本院卷第138-139 頁），被告是否應向其他住戶取
    得系爭土地持分後移轉予原告，並無被告前揭所辯自始客觀
    之不能給付之情形。
  (二)兩造於陳妙箏代書事務所協調時，原告提議由被告以車位原
    價150 萬元買回，被告亦已承諾，應已成立買回契約。隨後
    執筆代書鄧秀琴表示反對，原告因而反悔不賣，兩造應已成
    立原價買回契約，此有證人鄭文凱之證詞可證等語。然查，
    鄭文凱到院證稱：被告取得系爭建物及土地係伊擔任仲介下
    出賣予被告，伊當時有告訴被告車位是獨立，車位雖載明二
    筆地號，伊告訴被告說只要一筆地號即可，被告亦願意購買
    。縱然短少系爭土地之持分，此地下停車位仍得獨立移轉處
    分，不須與建物一同移轉。嗣被告轉售於原告後，原告之承
    辦代書鄧秀琴表示經比對大樓各戶持分後發現，系爭土地短
    少萬之分八。兩造經多次協商下，達成系爭車位以150 萬元
    原價賣回被告等語（見本院卷(一)第139 頁及其背面）。然查
    ，證人鄭文凱則擔任被告向前手購得系爭房屋及土地之仲介
    人員，若果地下停車位確實短少系爭土地之持分而無法獨立
    移轉，證人對於被告是否應負擔責任不無疑問，是其證詞之
    真實性，容有疑問。縱然兩造曾有協商，然協商內容為何？
    有無成立契約？成立者究係預約或契約均有所爭議，尚難據
    前揭證詞而逕認兩造間業已成立買回契約。
六、綜上所述，原告依據民法第227 條不完全給付之債務不履行
    關係提起本件訴訟，而此債務不履行亦可歸責於被告之事由
    ，被告自應負擔損害賠償責任。是以，原告主張被告應給付
    原告417,450 元之損害賠償金，及自99年5 月19日起至清償
    日止，按年息5 ％計算之法定遲延利息，為有理由，應予准
    許，逾此部分之主張，則無理由，應予駁回。
七、末按所命給付之金額或價額未逾500,000 元之判決，法院應
    依職權宣告假執行，民事訴訟法第389 條第1 項第5 款定有
    明文，本件原告陳明願供擔保，聲請宣告假執行，就其勝訴
    部分，本院所命給付之金額僅為417,450 元，未逾500,000
    元，依上開規定，本院就此部分自應依職權宣告假執行，原
    告聲請願供擔保宣告假執行，此不過促使法院職權發動，本
    院無須就其此部分為准駁之判決，惟被告陳明願供擔保請准
    免為假執行之宣告，亦無不合，爰酌定相當擔保金額准許之
    。至原告敗訴部分，其餘假執行之聲請，因訴之駁回而失所
    附麗，不應准許，應予駁回。
八、訴訟費用負擔之依據：民事訴訟法第79條。
中    華    民    國   100    年    8     月    31    日
                  民事第二庭    法  官  吳振富
以上正本係照原本作成
如對本判決上訴，須於判決送達後20日內向本院提出上訴狀。如
委任律師提起上訴者，應一併繳納上訴審裁判費。
中    華    民    國   100    年    8     月    31    日
                                書記官  吳語杰